最高法院刑事判決　　　　　　　　　　　　　　　八十七年度台上字第二二四三號
　　上訴人　郭茂成
　　被　告　乙○○
　　　　　　甲○○
右上訴人因自訴被告等偽造文書案件，不服台灣高等法院花蓮分院中華民國八十五年
十一月二十日第二審判決（八十四年度上易字第一五三號，自訴案號：台灣花蓮地方
法院八十三年度自字第八五號），提起上訴，本院判決如左：
    主  文
原判決撤銷，發回台灣高等法院花蓮分院。
    理  由
本件原判決以自訴意旨略以徐秋玲原為上訴人即自訴人（以下稱上訴人）之妻，因在
外負債甚鉅，竟乘上訴人不知，於民國八十二年七月間利用上訴人白天均在市場作生
意之便，私自竊取上訴人在花蓮縣吉安鄉農會北昌分部第00－0000－00帳號
支票簿，偽造面額新台幣（下同）一百五十萬元，八十五年十月十五日期支票（票號
一三三五六號）一張，持向被告甲○○、乙○○借款，並竊取上訴人所有坐落花蓮市
○○段六四四地號土地及其上建物即門牌號花蓮縣吉安鄉○○村○○○街三號建物所
有權狀各一份及上訴人之印鑑章、印鑑證明書、身分證原本等向花蓮縣花蓮地政事務
所辦理抵押權設定登記，供為借款之擔保（按原判決漏載被告乙○○與其妻即被告林
貴明知徐秋玲未得上訴人同意，竟為擔保借款之清償）乃基於犯意之聯絡，由徐秋
玲偽造上訴人名義與乙○○簽訂抵押權設定契約書、抵押權設定申請書，並盜用上訴
人之印鑑，蓋用於設定申請書及抵押權設定契約書上，持向花蓮縣花蓮地政事務所辦
理新台幣（下同）一百五十萬元之抵押權設定，並於八十二年七月十六日登記完竣。
因認被告乙○○、甲○○與徐秋玲（此部分業經一審判決自訴不受理確定在案）共同
明知為不實之事項，而使公務員登載於職務上所掌之文書，足以生損害於地籍登記之
正確性及上訴人之權益，涉犯刑法第二百十四條、第二百十六條之使公務員登載不實
文書罪嫌，且係共同正犯云云。經調查證據結果，認被告等犯罪不能證明，因而維持
第一審諭知無罪之判決，駁回上訴人在第二審之上訴，固非無見。
惟查審理事實之法院對於被告有利及不利之證據，應一律注意，詳為調查，綜合全案
證據資料，本於經驗法則以定其取捨，並將取捨證據及得心證之理由於判決內詳為說
明。故證據雖已調查，而尚有其他部分並未調查，仍難遽為被告有利或不利之認定；
苟非調查之途徑已窮，而被告之犯罪嫌疑仍屬不能證明，要難遽為無罪之判斷；如有
應調查之證據未予調查，率行判決，其判決當然為違背法令。(一)按自訴案件，法院於
不妨害事實同一之範圍內，得認定事實，適用法律，不受自訴狀所引法條之拘束，自
亦不能僅就自訴狀所記載罪名審理。又裁判上一罪之其他部分事實，未經審判者，即
屬已受請求之事項未予判決。本件上訴人於八十三年十月十一日、八十四年四月十一
日向一審法院所提自訴狀、追加自訴狀，於八十四年六月十九日向原審所提上訴理由
狀（見一審卷第一、二、二三○頁，原審卷第二十七至三○頁），已詳載被告乙○○
與其妻即被告林貴明知徐秋玲未得上訴人同意，竟為擔保借款之清償，乃基於犯意
之聯絡，由徐秋玲偽造上訴人名義與乙○○簽訂抵押權設定契約書、抵押權設定申請
書，並盜用上訴人之印鑑，蓋用於設定申請書及抵押權設定契約書上，持向花蓮縣花
蓮地政事務所辦理一百五十萬元之抵押權設定，並於八十二年七月十六日登記完竣云
云。一審判決書自訴意旨欄亦已載明該段事實。依上訴人之自訴事實觀之，上開偽造
私文書、盜用印章等為自訴及第二審上訴之範圍，並與使公務員登載不實文書部分，
具有牽連犯裁判上一罪之關係，乃原審判決自訴意旨欄疏漏「被告乙○○與其妻即被
告林貴明知徐秋玲未得上訴人同意，竟為擔保借款之清償」等事項，同時疏未就被
告等有無偽造私文書等，調查審判，徒以被告等並無使公務員登載不實文書犯行，而
維持第一審諭知被告等無罪之判決，即有已受請求之事項未予判決之違背法令。上訴
人自亦得提起第三審上訴，併予敘明。(二)原審採信被告等所辯伊等相信徐秋玲所稱經
上訴人同意始提供上揭不動產辦理抵押權登記之辯解，並謂徐秋玲向檢察官自首偽造
上揭抵押權設定契約書及盜用印章之情節，為不足採。然原審法院八十三年度上字第
一二三號塗銷抵押權登記民事判決理由載明，徐秋玲早於訴訟外之八十二年八月二十
一日即已坦承前揭盜用上訴人印章及證件之事實，業據證人林水源於台灣花蓮地方法
院檢察署八十三年偵字第三九七三號偽造文書案證明屬實，有民事判決影本在卷可稽
。原審對此不利於被告二人之證據，未加審酌，亦未在理由中敘明何以不採之理由，
有應於審判期日調查之證據未予調查及理由不備之違法。(三)再據被告林貴於原審稱
徐秋玲是先以上訴人支票向伊借款，於八十二年六月二十日、同月二十三日、同年七
月五日各借五十萬元，至同年七月十日左右，因無力償還始說要設定抵押權登記給伊
擔保等語。徐秋玲亦稱先以上訴人支票調現，其後無力還錢始拿系爭房地設定抵押權
登記云云（見原審卷第三十八、六十三、六十四頁）。原判決理由謂「貸款與人，如
知其提供擔保之不動產權利證書等資料為盜用，要無不予拒絕之理」（見原判決理由
第三頁背面），其認定之理由與所採證據顯不相符，自有證據上理由矛盾之違法。原
審未根究明白，遽為有利被告等之判斷，於法即有未合。上訴意旨指摘原判決為違背
法令，非無理由，應認原判決有發回更審之原因。
據上論結，應依刑事訴訟法第三百九十七條、第四百零一條，判決如主文。
中      華      民      國    八十七    年      六      月    二十五    日
                              最高法院刑事第五庭
                                  審判長法官  陳  錫  奎
                                        法官  洪  清  江
                                        法官  吳  昆  仁
                                        法官  李  伯  道
                                        法官  邵  燕  玲
      右正本證明與原本無異
                                              書  記  官
中      華      民      國    八十七    年      七      月      一      日
